ACORDAO-COMPLETO-2493237

ACÓRDÃO 2894/2021 ATA 47/2021 - PLENÁRIO

VISTOS, relatados e discutidos estes autos em que se aprecia o relatório de acompanhamento dos estudos e etapas iniciais de novos projetos no setor de infraestrutura hídrica, especificamente a transposição do rio Tocantins ao rio São Francisco e o Canal do Xingó, tal como determinado pelo item 9.1 do Acórdão 387/2019-TCU-Plenário;
	ACORDAM os Ministros do Tribunal de Contas da União, reunidos em Sessão Plenária, ante as razões expostas pelo Relator, em:
	9.1. recomendar ao Ministério do Desenvolvimento Regional, com fundamento no art. 250, inciso III, do Regimento Interno, c/c art. 11 da Resolução-TCU 315/2020, que, caso entenda oportuno e conveniente dar continuidade aos estudos preliminares relativos ao empreendimento denominado Transposição do Tocantins, realize previamente os estudos iniciais prescritos no Plano Nacional de Segurança Hídrica (PNSH) , tais como o detalhamento do plano de desenvolvimento regional e o estudo de alternativas para aproveitamento de recursos hídricos;
	9.2. orientar a Secretaria de Infraestrutura Hídrica, de Comunicações e de Mineração a:
	9.2.1. juntar cópia das peças 37 a 118, bem como das peças 20 e 122, aos autos do TC Processo 009.552/2021-9, a fim de que sejam examinadas na fiscalização a ser realizada sobre o projeto Canal do Xingó, no âmbito do Fiscobras 2021, já autorizada pelo Acórdão 2853/2020-TCU-Plenário;
	9.2.2. monitorar a recomendação contida no item 9.1. deste acórdão, nos termos do § 2º do art. 17 da Resolução-TCU 315/2020;
	9.3. dar ciência deste acórdão à Companhia de Desenvolvimento dos Vales do São Francisco e do Parnaíba e ao Ministério do Desenvolvimento Regional.

Acompanhamento sobre os estudos e etapas iniciais de novos projetos no setor de infraestrutura hídrica, especificamente a transposição do rio Tocantins ao rio São Francisco e o Canal do Xingó.

Companhia de Desenvolvimento dos Vales do São Francisco e do Parnaíba; Ministério do Desenvolvimento Regional.

3. Interessados/Responsáveis: não há.

13.1. Ministros presentes: Ana Arraes (Presidente), Walton Alencar Rodrigues, Benjamin Zymler, Aroldo Cedraz (Relator), Raimundo Carreiro, Bruno Dantas, Vital do Rêgo e Jorge Oliveira.
13.2. Ministros-Substitutos presentes: Augusto Sherman Cavalcanti, Marcos Bemquerer Costa, André Luís de Carvalho e Weder de Oliveira.

AROLDO CEDRAZ

Adoto como parte integrante deste Relatório a instrução de peça 20, cuja proposta de encaminhamento contou com a anuência do corpo diretivo da Secretaria de Fiscalização de Infraestrutura Hídrica, de Comunicações e de Mineração (SeinfraCom) às peças 21-22:
"I. Introdução
1.	Trata-se de acompanhamento determinado pelo item 9.1 do Acórdão 387/2019-TCU-Plenário, de relatoria do Ministro Aroldo Cedraz (peça 2) . O presente acompanhamento versa sobre os estudos e etapas iniciais de novos projetos no setor de infraestrutura hídrica, especificamente a transposição do rio Tocantins ao rio São Francisco e o Canal do Xingó. As informações para a elaboração da presente instrução foram solicitadas por meios das peças 5 e 10.
2.	O escopo do presente acompanhamento foi direcionado para a consolidação das informações prestadas pelas unidades jurisdicionadas, extinto Ministério da Integração Nacional (atual Ministério do Desenvolvimento Regional) e Companhia de Desenvolvimento dos Vales do São Francisco e do Parnaíba (Codevasf) , além das conclusões apontadas no Plano Nacional de Segurança Hídrica (PNSH) , publicado pela Agência Nacional de Águas (ANA) (peça 18) .
[...]
14.	Em suma, as informações solicitadas pelo TCU, por intermédio dos Ofícios 0251/2018-TCU/SeinfraCOM (peça 5) e 0252/2018-TCU/SeinfraCOM (peça 6) , buscam averiguar se essa viabilidade foi observada pelos órgãos, além de outras matérias de interesse do controle externo.
II. Transposição do rio Tocantins ao rio São Francisco
II.1. Respostas enviadas
13.	No âmbito do processo TC Processo 010.980/2018-0, o extinto Ministério da Integração Nacional foi questionado acerca do projeto de Transposição do Rio Tocantins ao Rio São Francisco (peça 10) . Com vistas a um melhor entendimento e fluidez nas análises, as respostas enviadas pelo Ministério da Integração Nacional, à época, foram transcritas a seguir, abaixo do questionamento correspondente:
a) esclarecer, apresentando documentação pertinente, a origem e os demandantes da inclusão desse empreendimento na carteira de obras deste Ministério (peça 10, p. 1) ; 
Resposta: Cabe esclarecer, inicialmente, que a integração da bacia do rio Tocantins à bacia do rio São Francisco está em fase prévia de elaboração de edital para contratação do Estudo de Viabilidade Técnica, Econômica e Ambiental-EVTEA. Não há iniciativa no sentido de inclusão do empreendimento na carteira de obras deste Ministério, uma vez que ainda não há o estudo que assegure a sua viabilidade técnica, econômica e ambiental (peça 12, p.1) .
b) estudos diagnósticos que identificam a transposição do rio Tocantins como obra prioritária, entre outras possíveis no âmbito do território nacional, para o combate à seca, demonstrando comparativamente seu custo benefício frente a outras alternativas (peça 10, p.1) ; 
Resposta: O Ministério da Integração Nacional-MI está estudando várias alternativas para Segurança Hídrica. O Estudo de Viabilidade Técnica, Econômica e Ambiental-EVTEA, do Projeto de Integração do rio Tocantins com o rio São Francisco, tem o condão de fornecer subsídios técnicos para garantir a revitalização do Rio São Francisco e a Segurança Hídrica da Operação do PISF que irá garantir segurança hídrica aos Estados do Paraíba (PB) , Pernambuco (PE) , Ceará (CE) e Rio Grande do Norte (RN) . Somente com estes estudos será possível avaliar a prioridade de investimentos para segurança hídrica e realizar a comparação de custo benefício frente a outras alternativas (peça 12, p. 1) . 
c) explicitação dos critérios técnicos utilizados para a realização do citado estudo comparativo, mencionado no item anterior, que fundamentou a escolha da realização deste empreendimento em detrimento de outros (peça 10, p. 1) ; 
Resposta: Como já citado, tais estudos ainda não foram elaborados (peça 12, p. 1) . 
d) estudos ou projetos concluídos e os em elaboração, relativos à transposição do rio Tocantins ao rio São Francisco (anteprojeto, EVTE, projeto básico, projeto executivo, etc) (peça 10, p. 1) ; 
Resposta: O único estudo encontrado nos arquivos do MI é o estudo denominado "Projeto de Transposição de Águas da Bacia do Rio Tocantins para a Bacia do Rio São Francisco - Viabilidade Técnico Econômica", elaborado pela Fundação de Ciência, Aplicações e Tecnologia Espaciais - FUNCATE, em 2003 (SEI n° 0929746) , chamado de "Projeto Doador". O atual estudo visa respaldar futura priorização ou não de um projeto, para só então se pensar na decisão sobre a inclusão das obras no PAC (peça 12, p. 2) . 
e) termos de recebimento dos citados estudos ou projetos (peça 10, p. 1) ; 
Resposta: Não há como responder, conforme já mencionado no item "b" (peça 12, p. 2) . 
f) contratos e respectivos termos aditivos relativos aos citados estudos ou projetos relativos à transposição do rio Tocantins ao rio São Francisco; e (peça 10, p. 1) 
Resposta: O projeto do FUNCAT não se mostrou viável ambientalmente, portanto este novo Estudo de Viabilidade Técnica, Econômica e Ambiental-EVTEA, provera alternativas viáveis para uma decisão respaldada em estudo técnico, econômico e ambiental. Não há como tomar decisões sobre a prioridade de um empreendimento se não se permite o EVTEA, primeiro estudo de solução (peça 12, p. 2) .
g) cópia dos processos de licitação que deram ou darão origem a estudos ou projetos realizados nos últimos 10 (dez) anos ou em elaboração, relativos a projetos ou a obras da referida transposição; (peça 10, p.1) 
Resposta: Tem-se o Processo Administrativo n° 59602.000417/2017-92, que segue em anexo (peça 12, p. 2) . 
h) planejamento orçamentário e financeiro para o início, execução e conclusão da obra, com os respectivos documentos pertinentes, incluindo, se houver, manifestações do Ministério do Planejamento, Desenvolvimento e Gestão, Ministério da Fazenda e Casa Civil; (peça 10, p. 1) 
Resposta: Quanto ao planejamento orçamentário para o EVTEA, da integração da bacia do rio Tocantins à do rio São Francisco, até à presente data não há dotação orçamentária, conforme consta no processo administrativo citado no item anterior. Quanto à execução e conclusão da obra, somente se pode falar no planejamento orçamentário e financeiro, com o estudo que demostre a viabilidade ou não do empreendimento (peça 12, p. 2) .
II.2. Análise 
14.	Resumidamente, as respostas enviadas pelo extinto Ministério da Integração Nacional informam que: 
14.1.	a integração da bacia do rio Tocantins à bacia do rio São Francisco está em fase prévia de elaboração de edital para contratação do Estudo de Viabilidade Técnica, Econômica e Ambiental (EVTEA) ; 
14.2.	não há iniciativa no sentido de inclusão do empreendimento na carteira de obras do Ministério;
14.3.	somente com o EVTEA será possível avaliar a prioridade de investimentos para segurança hídrica e realizar a comparação de custo benefício frente a outras alternativas;
14.4.	não há estudo comparativo que identifica a transposição do rio Tocantins como obra prioritária;
14.5.	em 2003, o Estudo de Viabilidade Técnico Econômica elaborado pela Fundação de Ciência, Aplicações e Tecnologia Espaciais - FUNCATE não se mostrou viável ambientalmente; e
14.6.	quanto ao planejamento orçamentário para o EVTEA, não há dotação orçamentária.
15.	Ressalta-se que o Projeto de Lei da Câmara 138, de 2017 (peça 14) , de autoria do Deputado Federal Gonzaga Patriota, foi rejeitado pela Comissão de Infraestrutura do Senado Federal (peça 15) . O citado projeto de lei previa a interligação entre o rio Preto, localizado no estado da Bahia, e o rio Tocantins, destinada a assegurar a navegação desde o rio São Francisco até o rio Amazonas. Esse projeto de lei e a possível transposição estão relacionadas por uma beneficiar a outra.
16.	Desse modo, considerando que a elaboração de estudos de viabilidade destinava-se a verificar a pertinência e a vantajosidade de um determinado empreendimento, em relação a possíveis outros substitutos, não se enxerga maiores óbices à sua realização. Pelo contrário, deve-se verificar se o empreendimento é viável e, caso afirmativo, priorizá-lo dentre outras tantas obras destinadas a aumentar a oferta hídrica regional, acompanhada dos demais efeitos secundários.
17.	Assim, não se enxergam óbices à realização do EVTEA do projeto de integração da bacia do rio Tocantins à bacia do rio São Francisco.
18.	Não obstante, conforme o PNSH (peça 17, p. 52) , a transposição da bacia do rio Tocantins para a bacia do rio São Francisco é um projeto para indução do desenvolvimento regional, chamado de Supply Driven. 
19.	Em conformidade com o Plano Nacional de Segurança Hídrica (peça 17, p. 101-102) - Caminho da segurança hídrica no Brasil - 2019 a 2035, propor-se-á recomendação ao Ministério do Desenvolvimento Regional que não promova o EVTEA sem antes realizar os referidos estudos dirigidos aos projetos Supply Driven anteriores ao EVTEA, quais sejam: estudo de detalhamento de planos de desenvolvimento regional e estudo de alternativas para aproveitamento de recursos hídricos em áreas complexas ou em áreas de baixo grau de segurança hídrica.
III.	Canal do Xingó
III.1.	Respostas enviadas
20.	No âmbito do processo administrativo de produção de conhecimento (TC Processo 010.980/2018-0) , a Companhia de Desenvolvimento dos Vales do São Francisco e do Parnaíba (Codevasf) foi questionada acerca do projeto do Canal do Xingó (peça 5) . Com vistas a um melhor entendimento e fluidez nas análises, as respostas enviadas pela Codevasf (peça 9) foram transcritas a seguir, abaixo do questionamento correspondente:
a) Esclarecer, apresentando documentação pertinente, a origem e os demandantes da inclusão desse empreendimento na carteira de obras da Codevasf (peça 5, p. 1) :
Resposta: Primeiramente, cumpre esclarecer que o empreendimento em tela, denominado Canal Xingó, não está em fase de obras, mas sim de elaboração de estudos e projetos. 
O empreendimento foi incluído na carteira da Codevasf por meio dos planos plurianuais da União, a exemplo do PPA 2016-2019, Lei nº 13.249, de 13.01.2016, e das leis orçamentárias anuais, a exemplo da LOA 2018, Lei nº 13.587, de 02.01.2018. 
Como é cediço, o PPA é um instrumento previsto no art. 165 da Constituição Federal e regulamentado pelo Decreto 2.829, de 29.10.1998, destinado a organizar e viabilizar a ação pública, com vistas a cumprir os fundamentos e os objetivos da República. Por meio dele, é declarado o conjunto das políticas públicas do governo para um período de 4 anos e os caminhos trilhados para viabilizar as metas previstas. 
Destaque-se que o responsável pela elaboração do plano plurianual de investimentos da União e dos orçamentos anuais é o Ministério do Planejamento. Desenvolvimento e Gestão (art. 1º, I, do Anexo I do Decreto nº 9.035, de 20.04.2017) , que poderá prestar mais informações (peça 9, p. 2) .
b) Estudos diagnósticos que identificam o Canal Xingó como obra prioritária, entre outras possíveis no âmbito do território nacional, para combate à seca, demonstrando comparativamente seu custo benefício frente outras alternativas (peça 5, p. 1) :
Resposta: No levantamento bibliográfico realizado até o momento não foram identificados os citados estudos, nos moldes solicitados. No entanto, pode-se ver que na publicação Inventário de Projetos  (3ª ed. Brasília: Codevasf, 1999, p. 193) foi relacionada uma série de estudos técnicos com interface no Canal Xingó (peça 9, p. 2-3) : 
Survey of the São Francisco River Basin, FAO, 1966; 
Plano de Aproveitamento Integrado dos Recursos Hídricos do Nordeste do Brasil, Sudene, 1980;
PLANVASF - Plano Diretor para o Desenvolvimento do Vale do São Francisco, Codevasf/Sudene/OEA, 1989; 
Zoneamento Agroecológico do Nordeste, Embrapa/Sudene, 1993; 
ÁRIDAS - Uma Estratégia de Desenvolvimento Sustentável para o Nordeste, Seplan/PR, 1994;
Projeto Semi-Árido: Proposta de Desenvolvimento Sustentável da Bacia do Rio São Francisco e do Semi-Árido Nordestino, Codevasf, 1996; 
Assessoria e apoio em serviços técnicos de engenharia aos estudos preliminares do Sistema de Abastecimento Hídrico para Uso Múltiplo na bacia do rio São Francisco e do Semi-Árido Nordestino, Magna, 1998; 
Relatório Geral dos Estudos Preliminares sobre Disponibilidade e Necessidades Hídricas Regionais, Magna, 1998; 
Relatório Técnico - Plano de Desenvolvimento Sustentável da Bacia do Rio São Francisco e do Semi-Árido Nordestino, Codevasf, 1999; 
Execução das campanhas hidrométricas intensivas com implantação de rede de monitoramento de chuva e nível em bacias selecionados na região do Semi-árido Nordestino, SHM/Magna, s/d; 
Balanço Energético, convênio Codevasf/Eletrobrás, s/d; 
Assessoria e apoio em serviços técnicos de engenharia aos estudos preliminares do Sistema de Abastecimento Hídrico para Uso Múltiplo na bacia do rio São Francisco e do Semi-Árido Nordestino, ACL, 2001.
c) Explicitação dos critérios técnicos utilizados para a realização do citado estudo comparativo, mencionado item anterior, que fundamentou a escolha da realização deste empreendimento em detrimento dos outros (peça 5, p. 1) :
Resposta: Conforme resposta ao item anterior, até o momento não foram identificados os citados estudos comparativos, o que impossibilita a explicitação dos critérios técnicos solicitados (peça 9, p. 3) .
d) estudos ou projetos concluídos e os em elaboração, relativos ao Canal do Xingó (anteprojeto, EVTE, projeto básico, projeto executivo, etc) (peça 5, p. 1) ;
Sem resposta. 
e) termos de recebimento dos citados estudos ou projetos; 
Sem resposta.
f) contratos e respectivos termos aditivos relativos aos citados estudos ou projetos relativos ao Canal do Xingó (peça 5, p. 1) ;
Sem resposta. 
g) cópia dos processos de licitação que deram ou darão origem a estudos ou projetos realizados nos últimos 5 (cinco) anos ou em elaboração, relativos a projetos ou a obras do referido Canal (peça 5, p. 1) ;
Sem resposta.
h) Planejamento orçamentário e financeiro para início, execução e conclusão da obra com os respectivos documentos pertinentes, incluindo, se houver manifestações do Conselho de Administração da Codevasf, Ministério da Integração Nacional, Ministério do Planejamento, Desenvolvimento e Gestão, Ministério da Fazenda e Casa Civil (peça 5, p. 1) :
Resposta: No momento não há previsão concreta para início, execução e conclusão das obras civis relacionadas ao Canal Xingó (peça 9, p. 3) .
III.2.	Análise 
21.	Resumidamente, as respostas enviadas pela Codevasf informam que: 
21.1.	não há obra em andamento, mas anteprojeto concluído (peça 16) ;
21.2.	o valor do empreendimento, segundo o anteprojeto, é da ordem de R$ 870 milhões, com base de referência em maio/2016 (peça 16, p. 18) , somente para o trecho I (ainda há o trecho II) ;
21.3.	a extensão do canal adutor principal do empreendimento é de 306 km (peça 16, p. 17) , divididos entre os trechos I e II (km 0 ao km 114, e km 114 ao km 306, respectivamente) ;
21.4.	a inclusão do empreendimento na carteira de projetos da Codevasf foi realizada pelo extinto Ministério do Planejamento, Desenvolvimento e Gestão; e
21.5.	não há estudo comparativo que possa sustentar a escolha do empreendimento como prioritário na carteira de investimentos em infraestrutura hídrica.
22.	Diante das informações disponibilizadas pela Codevasf, há o risco de o empreendimento ter sido alocado no planejamento/orçamento da União sem as devidas considerações técnicas, ou seja, sem a cognição exauriente sobre as possibilidades e demandas de infraestrutura hídrica do país, em que pese o anteprojeto estar aprovado.
23.	A aprovação do anteprojeto da obra se deu sem que houvesse estudos de outros cenários, conforme resposta da Codevasf (peça 9, p. 3) .
24.	Cotejando-se as respostas da Codevasf, observa-se que alguns riscos ainda persistem, tais como: dinheiro público investido de maneira ineficiente, seleção de empreendimentos pouco consistentes ou incompletos em termos técnicos e sem os devidos e necessários comparativos para as outras possíveis soluções de infraestrutura hídrica. Acrescenta-se que o valor estimado para o empreendimento é de aproximadamente R$ 870 milhões, somente para o trecho I da obra.
25.	Mais ainda, conforme o PNSH (peça 17, p. 52) , o Canal do Xingó é um projeto para indução do desenvolvimento regional chamado de Supply Driven. Ressalta-se que um projeto desse tipo requer um estudo de detalhamento de planos de desenvolvimento regional, que proporcione uma atualização e análise integrada da factibilidade das demandas associadas a essa intervenção.
26.	Tanto o PNSH quanto a Súmula-TCU 261 exigem uma série de etapas para a realização do empreendimento. São normativos que não admitem desvios de finalidade na inclusão de empreendimentos na carteira de obras de infraestrutura para a segurança hídrica nacional. O plano com a previsão de uma série de etapas anteriores à execução das obras propriamente ditas e a súmula da Corte de Contas com a prescrição de cumprimento de detalhamentos do empreendimento. Ambos os diplomas, de forma bastante razoável, são catalizadores da maturação do projeto, em outras palavras, eles têm o condão de evitar que projetos maturados de forma insuficiente sejam executados ao arrepio do melhor interesse público.
27.	Outro normativo que deve ser observado é a Instrução Normativa 40, de 22 de maio de 2020, do Ministério da Economia, que dispõe sobre a elaboração dos Estudos Técnicos Preliminares - ETP - para a aquisição de bens e a contratação de serviços e obras, no âmbito da Administração Pública federal direta, autárquica e fundacional, e sobre o Sistema ETP digital. Em seu art. 5º a instrução prevê: "Os ETP deverão evidenciar o problema a ser resolvido e a melhor solução dentre as possíveis, de modo a permitir a avaliação da viabilidade técnica, socioeconômica e ambiental da contratação". A Codevasf não previu esses estudos técnicos preliminares (peça 9, p. 3) .
28.	Em conformidade com o Plano Nacional de Segurança Hídrica (peça 17, p. 101-102) , Súmula-TCU 261 e art. 5º da IN 40/2020 do Ministério da Economia, propor-se-á determinar à Codevasf que não avance no empreendimento sem antes realizar os referidos estudos dirigidos aos projetos Supply Driven, em que pese já haver anteprojeto sem, por exemplo, estudos de alternativas (peça 9, p. 3) .
29.	A Resolução-TCU 315/2020 orienta que para as determinações emanadas pela Corte de Contas, seja estipulado prazo para atendimento. Para as obrigações de não fazer, a norma não exige um lapso temporal. Como a proposta será mista, ou seja, que não avance sem realizar os estudos, por questão de lógica, não será determinado prazo para a determinação. O art. 14 da resolução prevê, como forma de construção participativa, o encaminhamento prévio da determinação para comentários dos gestores. Assim, será proposto o envio para comentários dos gestores da Codevasf a presente instrução com a proposta de determinação a ser exarada.
30.	 Assim, será proposta uma determinação à Codevasf para que realize os estudos prescritos no PNSH (peça 17, p. 99-100) e que não prossiga (obrigação de não fazer) com o empreendimento sem a conclusão dos referidos estudos abordados pelo PNSH (Caminho da segurança hídrica no Brasil - 2019 a 2035) , haja vista a expressividade da materialidade e relevância do projeto, bem como o fato de que a existência de um anteprojeto sem os pré-estudos pode não atender ao interesse público e ao prescrito no PNSH (a obra já consta do plano) e Súmula-TCU 261, pois as evidências existentes nos presentes autos sugerem que os riscos - apontados na peça 4, p. 1 - ainda persistem.
I.	INFORMAÇÕES ADICIONAIS
31.	Cumpre mencionar que as atribuições do extinto Ministério da Integração Nacional foram direcionadas ao Ministério do Desenvolvimento Regional por meio do Decreto 9.666, de 2 de janeiro de 2019, publicado no Diário Oficial da União, de 2 de janeiro de 2019, edição extra 1-b. 
II.	Conclusão
32.	O acompanhamento concomitante das fases de concepção e projeto de empreendimentos públicos permite a realização de verificações ao longo de seu desenvolvimento, contribuindo para evitar a ocorrência de irregularidades e outras falhas (referentes a prazo, preço e qualidade) que possam comprometer a entrega do produto final e o alcance dos objetivos previstos inicialmente. Foi o objetivo atingido pelo presente processo.
33.	Em relação à obra de transposição do rio Tocantins para o rio São Francisco, as atividades ministeriais são incipientes. Assim, com as informações disponibilizadas por meio do processo de produção de conhecimento, não há, no momento, necessidade de proposta de determinação de não prosseguimento dos estudos. Entretanto, será recomendada a realização dos pré-estudos abordados pelo PNSH (peça 17, p. 101-102) , antes da contratação do EVTEA. Nos termos do §2º do art. 17 da Resolução-TCU 315/2020, registra-se que essa recomendação não deverá ser monitorada, pois, conforme menção anterior, as atividades ministeriais em relação ao empreendimento são preambulares, não exigindo uma atividade monitória por parte do Tribunal além de sua atividade observatória de praxe.
34.	Contudo, em relação ao empreendimento Canal do Xingó, as informações prestadas pela Codevasf apontam a falta de elementos na concepção do empreendimento, em desconformidade com o PNSH, Súmula-TCU 261e art. 5º da IN 40/2020 do Ministério da Economia. Sendo necessária, assim, uma determinação à Codevasf para a realização dos estudos prescritos no PNSH (peça 17, p. 101-102) e que não prossiga com o empreendimento sem a conclusão dos referidos estudos abordados pelo PNSH, haja vista que a existência de um anteprojeto sem os pré-estudos pode não atender ao interesse público. 
III.	Proposta de encaminhamento
35.	Diante do exposto, com base no art. 14 da Resolução-TCU 315/2020, submete-se os autos à consideração superior, propondo que seja enviada cópia deste documento à Companhia Desenvolvimento dos Vales do São Francisco e do Parnaíba (Codevasf) e ao Ministério do Desenvolvimento Regional (MDR) , a fim de, no prazo de 15 dias, apresentarem seus comentários sobre as respectivas propostas de determinação e recomendação a cada um endereçada, com avaliação quanto às consequências práticas da implementação das medidas aventadas e eventuais alternativas:
35.1.	Recomendar, com fundamento no art. 250, III, RI/TCU, ao Ministério do Desenvolvimento Regional que realize, em relação ao empreendimento Transposição do Tocantins, os estudos prescritos no Plano Nacional de Segurança Hídrica, tais como: detalhamento do plano de desenvolvimento regional e estudo de aproveitamento de recursos hídricos;
35.2.	Determinar, com fundamento no art. 250, II, RI/TCU, à Companhia de Desenvolvimento dos Vales do São Francisco e do Parnaíba (Codevasf) que não prossiga com o empreendimento Canal do Xingó sem a conclusão dos referidos estudos abordados pelo PNSH (detalhamento do plano de desenvolvimento regional, estudo de aproveitamento de recursos hídricos e EVTEA) c/c com a Súmula-TCU 261 e art. 5º da IN 40/2020 do Ministério da Economia, haja vista que a existência de um anteprojeto sem os pré-estudos pode não atender ao interesse público."
2.	Remetida a instrução para comentários dos gestores, segundo o que dispõe o art. 14 da Resolução-TCU 315/2020, a Unidade Técnica lançou nova instrução nos autos, examinando as manifestações da Codevasf e do MDR. Transcrevo a seguir, com as supressões que entendo cabíveis, aquela derradeira instrução (peça 122) , acompanhada novamente pela direção da SeinfraCom (peças 123 e 124) :
"Histórico
3.	Por meio do processo administrativo de produção de conhecimento, TC Processo 010.980/2018-0, foram solicitadas várias informações sobre dois projetos de obras de infraestrutura hídrica: transposição do rio Tocantins ao rio São Francisco (peça 10) e o Canal do Xingó (peça 5) .
4.	Em abril de 2019 (peça 18) , a ANA publicou o PNSH (peça 17) incluindo as duas obras objeto do presente acompanhamento.
5.	Em julho de 2020 foi elaborada instrução preliminar (peça 20) em que foi analisada a atuação dos jurisdicionados em relação aos estudos e etapas iniciais associadas aos dois empreendimentos. Em atendimento ao disposto no art. 14 da Resolução-TCU 315/2020, a instrução foi encaminhada aos gestores para que apresentassem seus comentários sobre as propostas de encaminhamento, com avaliação quanto às consequências práticas da implementação das medidas aventadas e eventuais alternativas. 
6.	Os ofícios para os comentários dos gestores foram encaminhados por meio das peças 23 e 25. As respostas estão contidas nas peças 27 (MDR) e 37-118 (Codevasf) .
Exame técnico
I.	Plano Nacional de Segurança Hídrica
7.	De forma sucinta, o PNSH pode ser encarado como uma carteira de obras, estudos e projetos com horizonte de aplicação até 2035 (peça 17, p. 19) . Em tese, as intervenções inseridas no plano possuem prioridade de investimento da infraestrutura hídrica nacional.
8.	As duas obras objeto do presente acompanhamento estão presentes no PNSH (peça 17, p. 52, 54, 65, 73, 91 e 99; e peça 19, p. 4) como obras de indução de desenvolvimento regional (peça 17, p. 52) , chamadas de Supply Driven. Segundo o PNSH, esses projetos requerem estudos de detalhamento de planos de desenvolvimento regional que promovam uma atualização e análise integrada da factibilidade das demandas associadas a essa intervenção. A validação das demandas efetivas, no seu conjunto, possibilitará nova análise no âmbito do PNSH.
9.	O PNSH trouxe um caminho para a segurança hídrica, priorizando a resolução dos problemas mais latentes. De acordo com o roteiro apresentado pelo PNSH, antes do Estudo de Viabilidade Técnico-Econômica e Ambiental (EVTEA) , os Supply Driven devem ser embasados por dois estudos, quais sejam: 
9.1.	Estudo de Detalhamento de Planos de Desenvolvimento Regional; e 
9.2.	Estudos de alternativas para aproveitamento de recursos hídricos em áreas complexas ou em áreas de baixo grau de segurança hídrica.
10.	O gráfico abaixo, presente no PNSH (peça 17, p. 101-102) , demonstra a importância dos estudos e a sua cogência para o "caminho da segurança hídrica no Brasil", no período de 2019 a 2035.
Figura 1 - Caminho da segurança hídrica no Brasil
Fonte: PNSH (peça 17, p. 99) 
11.	Desse modo, o Programa de Segurança Hídrica, instrumento de planejamento executivo e dinâmico, reúne os investimentos estratégicos recomendados pelo PNSH, possibilitando a priorização de esforços no estágio adequado de cada uma das intervenções que devem ser objeto de análise criteriosa pelo gestor, quanto à garantia de oferta de água e controle de cheias, e quanto aos seus benefícios para a população e as atividades econômicas (peça 17, p. 100) . Assim, o PNSH, plano inovador do setor de infraestrutura hídrica do Brasil, é um dos critérios utilizados para o deslinde do presente processo de acompanhamento e para as propostas de encaminhamento.
12.	Como a análise realizada no âmbito do presente processo consiste em basicamente acompanhar os documentos que subsidiam a construção de dois empreendimentos de infraestrutura hídrica, transposição do rio Tocantins ao rio São Francisco e Canal do Xingó, torna-se imperiosa a utilização da Súmula-TCU 261 como um critério para os possíveis encaminhamentos da instrução. A referida súmula traz em seu verbete o seguinte comando:
SÚMULA Nº 261 Em licitações de obras e serviços de engenharia, é necessária a elaboração de projeto básico adequado e atualizado, assim considerado aquele aprovado com todos os elementos descritos no art. 6º, inciso IX, da Lei nº 8.666, de 21 de junho de 1993, constituindo prática ilegal a revisão de projeto básico ou a elaboração de projeto executivo que transfigurem o objeto originalmente contratado em outro de natureza e propósito diversos.
13.	O art. 6º, IX, da Lei nº 8.666/1993, ipsis literis:
IX - Projeto Básico - conjunto de elementos necessários e suficientes, com nível de precisão adequado, para caracterizar a obra ou serviço, ou complexo de obras ou serviços objeto da licitação, elaborado com base nas indicações dos estudos técnicos preliminares, que assegurem a viabilidade técnica e o adequado tratamento do impacto ambiental do empreendimento, e que possibilite a avaliação do custo da obra e a definição dos métodos e do prazo de execução, devendo conter os seguintes elementos:
a) desenvolvimento da solução escolhida de forma a fornecer visão global da obra e identificar todos os seus elementos constitutivos com clareza;
b) soluções técnicas globais e localizadas, suficientemente detalhadas, de forma a minimizar a necessidade de reformulação ou de variantes durante as fases de elaboração do projeto executivo e de realização das obras e montagem;
c) identificação dos tipos de serviços a executar e de materiais e equipamentos a incorporar à obra, bem como suas especificações que assegurem os melhores resultados para o empreendimento, sem frustrar o caráter competitivo para a sua execução;
d) informações que possibilitem o estudo e a dedução de métodos construtivos, instalações provisórias e condições organizacionais para a obra, sem frustrar o caráter competitivo para a sua execução;
e) subsídios para montagem do plano de licitação e gestão da obra, compreendendo a sua programação, a estratégia de suprimentos, as normas de fiscalização e outros dados necessários em cada caso;
f) orçamento detalhado do custo global da obra, fundamentado em quantitativos de serviços e fornecimentos propriamente avaliados;
14.	Combinando esses dois critérios, PNSH e Súmula-TCU 261, pode-se avaliar as respostas encaminhadas pelos gestores responsáveis pelos empreendimentos. Destaca-se a menção que a Súmula-TCU 261 faz ao art. 6º da Lei 8.666/1993. Nesse artigo, o inciso IX é claro estabelecer que o projeto básico deverá assegurar a viabilidade técnica do empreendimento. Pode-se entender a viabilidade técnica não apenas como a técnica de engenharia prevista, mas como a própria funcionalidade do empreendimento de forma a ser um objeto viável para o contratante. 
15.	 A novel Lei 14.133/2021 traz com maior destaque a importância dos estudos técnicos preliminares, por exemplo o previsto nos §§ 1º e 2º, inciso I, do art. 18:
Art. 18. A fase preparatória do processo licitatório é caracterizada pelo planejamento e deve compatibilizar-se com o plano de contratações anual de que trata o inciso VII do caput do art. 12 desta Lei, sempre que elaborado, e com as leis orçamentárias, bem como abordar todas as considerações técnicas, mercadológicas e de gestão que podem interferir na contratação, compreendidos:
I - a descrição da necessidade da contratação fundamentada em estudo técnico preliminar que caracterize o interesse público envolvido; (...) 
§ 1º O estudo técnico preliminar a que se refere o inciso I do caput deste artigo deverá evidenciar o problema a ser resolvido e a sua melhor solução, de modo a permitir a avaliação da viabilidade técnica e econômica da contratação, e conterá os seguintes elementos: (...) 
§ 2º O estudo técnico preliminar deverá conter ao menos os elementos previstos nos incisos I, IV, VI, VIII e XIII do § 1º deste artigo e, quando não contemplar os demais elementos previstos no referido parágrafo, apresentar as devidas justificativas.
16.	Como a presente instrução versa sobre possíveis licitações a serem feitas, é razoável supor que no momento das licitações os pré-requisitos estabelecidos no parágrafo anterior serão exigíveis.
17.	A  Instrução Normativa 40, de 22 de maio de 2020, do Ministério da Economia, que dispõe sobre a elaboração dos Estudos Técnicos Preliminares - ETP - para a aquisição de bens e a contratação de serviços e obras, no âmbito da Administração Pública federal direta, autárquica e fundacional, e sobre o Sistema ETP digital traz em seu art. 5º que  "os ETP deverão evidenciar o problema a ser resolvido e a melhor solução dentre as possíveis, de modo a permitir a avaliação da viabilidade técnica, socioeconômica e ambiental da contratação" (grifo nosso) .
 
18.	Em suma, as informações solicitadas pelo TCU, por intermédio dos Ofícios 0251/2018-TCU/SeinfraCOM (peça 5) e 0252/2018-TCU/SeinfraCOM (peça 6) , buscam averiguar os estudos técnicos preliminares e a avaliação de viabilidade foi realizada pela pelos órgãos, além de outras matérias de interesse do controle externo.
II.	Transposição do rio Tocantins ao rio São Francisco
19.	A transposição do rio Tocantins ao rio São Francisco é uma obra com a previsão de transpor uma vazão de 50 m/s3 ao custo previsto de R$ 1,3 bilhão (peça 13, p. 48) . Estão previstas sete estações elevatórias com altura manométrica (Hm) total de 490 m, sete usinas hidroelétricas (UHE) com geração de 195 MW e 180 km de canais (peça 13, p. 48) . O empreendimento está em fase prévia de contratação do EVTEA e não há previsão ou iniciativa de incluir a execução das obras na carteira de obras do MDR.
II.1.	Respostas enviadas
No âmbito do processo TC Processo 010.980/2018-0, o extinto Ministério da Integração Nacional foi questionado acerca do projeto de Transposição do Rio Tocantins ao Rio São Francisco (peça 10) . O ente ministerial encaminhou junto à peça 12 as respostas. 
II.2	Análise 
20.	Resumidamente, as respostas enviadas pelo extinto Ministério da Integração Nacional informam que (peça 12) : 
20.1.	a integração da bacia do rio Tocantins à bacia do rio São Francisco está em fase prévia de elaboração de edital para contratação do Estudo de Viabilidade Técnica, Econômica e Ambiental (EVTEA) ; 
20.2.	não há iniciativa no sentido de inclusão do empreendimento na carteira de obras do Ministério;
20.3.	somente com o EVTEA será possível avaliar a prioridade de investimentos para segurança hídrica e realizar a comparação de custo-benefício frente a outras alternativas;
20.4.	não há estudo comparativo que identifica a transposição do rio Tocantins como obra prioritária;
20.5.	em 2003, o Estudo de Viabilidade Técnico-Econômica elaborado pela Fundação de Ciência, Aplicações e Tecnologia Espaciais (Funcate) concluiu pela inviabilidade ambiental do empreendimento; e
20.6.	quanto ao planejamento orçamentário para o EVTEA, não há dotação orçamentária.
21.	Ressalta-se que o Projeto de Lei da Câmara 138, de 2017 (peça 14) , de autoria do Deputado Federal Gonzaga Patriota, foi rejeitado pela Comissão de Infraestrutura do Senado Federal (peça 15) . O citado projeto de lei previa a interligação entre o rio Preto, localizado no estado da Bahia, e o rio Tocantins, destinada a assegurar a navegação desde o rio São Francisco até o rio Amazonas. Esse projeto de lei e a possível transposição estão relacionadas por uma beneficiar a outra.
22.	Desse modo, considerando que, segundo o MDR, a elaboração de estudos de viabilidade destinava-se a verificar a pertinência e a vantajosidade de um determinado empreendimento, em relação a possíveis outros substitutos, cabe ponderar que outras fases ainda anteriores ao referido estudo são recomendáveis, a fim de que não se invista recurso público em algo que desde o princípio não devesse prosperar.
23.	Destaca-se como atividades preliminares que poderiam concluir pela desnecessidade de realização de EVTEA: i) analisar o contexto estratégico e a justificativa do projeto, ou seja, identificar o fundamento do projeto; ii) identificar as prioridades estabelecidas na política pública setorial, e se esta está fundamentada em diagnóstico consistente sobre o setor; iii) analisar e definir o escopo do projeto; iv) identificar e analisar as possíveis opções para a realização do projeto; v) analisar como o projeto é recebido tanto pelo setor privado como pelo setor público; vi) analisar as potenciais fontes de recursos (públicos e privados) ; vii) analisar preliminarmente a relação custo-benefício das opções de desenvolvimento do projeto; viii) analisar se a opção escolhida para a realização do projeto é cabível/exequível, de acordo com os prazos e as atividades determinados; e ix) definir um cronograma indicativo das atividades.   
24.	A partir de uma indicação positiva dessas avaliações preliminares, priorizar-se-ia o empreendimento dentre outras tantas obras destinadas a aumentar a oferta hídrica regional, acompanhada dos demais efeitos secundários.
25.	Ademais, conforme o PNSH (peça 17, p. 52) , a transposição da bacia do rio Tocantins para a bacia do rio São Francisco é um projeto para indução do desenvolvimento regional, chamado de Supply Driven. Em consonância com o entendimento apresentado nos parágrafos precedentes, o PNSH estabelece para os projetos do tipo Supply Driven a necessidade de estudos anteriores ao EVTEA.
26.	Um desses estudos preliminares é o detalhamento do plano de desenvolvimento regional (EDRI) , ainda não realizado pelo MDR. Segundo o PNSH, esse estudo deve avaliar o conjunto das intervenções de forma integrada e ter foco na efetividade das demandas a serem atendidas e nas vulnerabilidades e aptidões das bacias abrangidas. No EDRI, a infraestrutura hídrica deve ser tratada apenas como uma das variáveis, que se soma às questões relativas à capacidade de investimento dos setores público e privado para instalação das demandas, ao mercado consumidor, ao suprimento de energia, à logística de transporte, à preservação ambiental, entre outras, para aferição e qualificação da indução do desenvolvimento a partir da oferta de água.
27.	Outra exigência constante do caminho definido no PNSH para a estruturação de projetos de infraestrutura hídrica do tipo Supply Driven é a elaboração dos estudos de alternativas para aproveitamento de recursos hídricos em áreas complexas ou em áreas de baixo grau de segurança hídrica. Essa etapa compreende o estudo e a escolha de alternativas para intervenções localizadas em regiões como as metropolitanas e em regiões nas quais existem riscos associados à oferta de água, porém sem identificação de soluções. No primeiro caso, são estudos de grande abrangência espacial e amplo horizonte, que devem considerar a interdependência de mananciais e a complementariedade da infraestrutura. No segundo caso, os estudos deverão ser dirigidos ao detalhamento do diagnóstico e escolha de mananciais alternativos.
28.	Assim, em conformidade com o Plano Nacional de Segurança Hídrica (peça 17, p. 101-102) - Caminho da segurança hídrica no Brasil - 2019 a 2035, foi proposta, em instrução preliminar (peça 20) , recomendação ao Ministério do Desenvolvimento Regional (peça 20, p. 9) que não promova o EVTEA sem antes realizar os referidos estudos dirigidos aos projetos Supply Driven anteriores ao EVTEA, quais sejam: estudo de detalhamento de planos de desenvolvimento regional e estudo de alternativas para aproveitamento de recursos hídricos em áreas complexas ou em áreas de baixo grau de segurança hídrica.
II.3.	Comentários dos gestores do Ministério do Desenvolvimento Regional (MDR) 
29.	Em sede de instrução preliminar, foi submetida aos comentários do gestor a seguinte sugestão de recomendação ao MDR (peça 20) :
35.1 Recomendar, com fundamento no art. 250, III, RI/TCU, ao Ministério do Desenvolvimento Regional que realize, em relação ao empreendimento Transposição do Tocantins, os estudos prescritos no Plano Nacional de Segurança Hídrica, tais como: detalhamento do plano de desenvolvimento regional e estudo de aproveitamento de recursos hídricos
30.	O MDR se manifestou no bojo da peça 27. Em síntese, os comentários foram os seguintes (p. 4) :
3.4. A Secretaria Nacional de Segurança Hídrica-SNSH entende a importância do desenvolvimento do "Estudo de Detalhamento de Plano de Desenvolvimento Regional - EDRI" previsto no Plano Nacional de Segurança Hídrica, com o objetivo de realizar a análise integrada da efetividade das demandas associadas às obras potenciais do tipo Supply Driven relacionadas com aproveitamento de águas do rio São Francisco. 
3.5. Nesse sentido, a SNSH já iniciou tratativas com a Agência Nacional de Águas - ANA para formalização de parceria técnica e financeira para a elaboração do EDRI. 
3.6. Vale destacar que o EDRI é um único estudo e será conduzido pelo MDR. Dessa forma, a determinação que o TCU venha a fazer à Codevasf deve tomar o cuidado para que a redação não induza a empresa a compreender que ela deva desenvolver o EDRI.
31.	Na mesma manifestação, o MDR conclui: 
4.1. Consideram-se pertinentes as propostas de encaminhamento apresentadas pela versão preliminar da instrução técnica do processo TC Processo 005.370/2019-1, sobre o acompanhamento determinado pelo item 9.1 do Acórdão 387/2019-TCU-Plenário, a respeito dos empreendimentos transposição do rio Tocantins ao rio São Francisco e Canal do Xingó. 
4.2. Sugere-se que a determinação que o TCU venha a fazer à Codevasf tome o cuidado para que a redação não induza a empresa a compreender que ela deva desenvolver o "Estudo de Detalhamento de Plano de Desenvolvimento Regional - EDRI" previsto no Plano Nacional de Segurança Hídrica.
II.4 Análise dos comentários dos gestores do MDR
32.	Não há maiores análises a serem realizadas. Houve a concordância dos gestores do MDR. Inclusive, há a informação da realização por parte do MDR do Estudo de Detalhamento de Plano de Desenvolvimento Regional de forma centralizada.
33.	Assim, o MDR considera pertinente a proposta de recomendação insculpida na instrução preliminar (peça 20, p. 9) . Por conseguinte, será realizada nos mesmos termos a recomendação da instrução pretérita, com o registro que ela deverá ser monitorada nos termos do §2º do art. 17 da Resolução-TCU 315/2020.
III.	Canal do Xingó
34.	O sistema Xingó desde 1998 é contemplado por estudo por meio de "Estudos de Pré-Viabilidade de Alternativas de Aproveitamento Múltiplo do Empreendimento Xingó". Em 2001 a Codevasf começou Estudos de Viabilidade do Empreendimento. Os estudos de anteprojeto foram concluídos em 2016. O sistema adutor principal será constituído por um canal trapezoidal revestido (manta impermeabilizante mais placa de concreto) aberto, com extensão total de 306 km e vazão máxima de captação da ordem de 36,25 m³/s, considerando as diversas demandas hídricas a serem atendidas e as perdas na adução. A Fase I do Sistema Xingó terá início no reservatório Paulo Afonso IV e término no km 114+550 do sistema adutor, compreendendo um túnel com extensão de 1,90 km, 26 segmentos de canais, 11 aquedutos, 14 estruturas de controle, 15 extravasores de segurança com descarga de fundo, tomadas para derivação d'água para os projetos de irrigação e assentamentos do Instituto Nacional de Colonização e Reforma Agrária (Incra) , tomadas para abastecimento urbano, tomada d'água rural além de demais infraestrutura secundária. O orçamento dessa primeira fase é estimado em R$ 871,237 milhões (referência de maio de 2016) . Segundo a Codevasf, o objetivo básico do sistema Xingó é "o desenvolvimento socioeconômico e ambiental de extensa região semiárida localizada no sertão sergipano e baiano, representando ação estratégica do Governo Federal, no sentido de reverter o quadro de carências regional (peça 16, p. 16 -18) .
III.1.	Respostas enviadas
35.	No âmbito do processo administrativo de produção de conhecimento (TC Processo 010.980/2018-0) , a Companhia de Desenvolvimento dos Vales do São Francisco e do Parnaíba (Codevasf) foi questionada acerca do projeto do Canal do Xingó (peça 5) . A estatal encaminhou as suas respostas por meio do documento de peça 9. 
III.2.	Análise 
36.	Resumidamente, as respostas enviadas pela Codevasf informam que: 
36.1.	não há obra em andamento, mas anteprojeto concluído (peça 16) ;
36.2.	o valor do empreendimento, segundo o anteprojeto, é da ordem de R$ 870 milhões, com base de referência em maio/2016 (peça 16, p. 18) , somente para o trecho I (ainda há o trecho II) ;
36.3.	a extensão do canal adutor principal do empreendimento é de 306 km (peça 16, p. 17) , divididos entre os trechos I e II (km 0 ao km 114, e km 114 ao km 306, respectivamente) ;
36.4.	a inclusão do empreendimento na carteira de projetos da Codevasf foi realizada pelo extinto Ministério do Planejamento, Desenvolvimento e Gestão; e
36.5.	não há estudo comparativo que possa sustentar a escolha do empreendimento como prioritário na carteira de investimentos em infraestrutura hídrica.
37.	Diante das informações disponibilizadas pela Codevasf, há o risco de o empreendimento ter sido alocado no planejamento/orçamento da União sem as devidas considerações técnicas, ou seja, sem a cognição exauriente sobre as possibilidades e demandas de infraestrutura hídrica do país, em que pese o anteprojeto estar aprovado.
38.	A aprovação do anteprojeto da obra se deu sem que houvesse estudos de outros cenários, conforme resposta da Codevasf (peça 9, p. 3) .
39.	Cotejando-se as respostas da Codevasf, observa-se que alguns riscos ainda persistem, tais como: dinheiro público investido de maneira ineficiente, seleção de empreendimentos pouco consistentes ou incompletos em termos técnicos e sem os devidos e necessários comparativos para as outras possíveis soluções de infraestrutura hídrica. Acrescenta-se que o valor estimado para o empreendimento é de aproximadamente R$ 870 milhões, somente para o trecho I da obra.
40.	Mais ainda, conforme o PNSH (peça 17, p. 52) , o Canal do Xingó é um projeto para indução do desenvolvimento regional chamado de Supply Driven. Ressalta-se que um projeto desse tipo requer um estudo de detalhamento de planos de desenvolvimento regional que proporcione uma atualização e análise integrada da factibilidade das demandas associadas a essa intervenção. É necessária também a prévia elaboração de estudos de alternativas para aproveitamento dos recursos hídricos.
41.	Tanto o PNSH quanto a Súmula-TCU 261 exigem uma série de etapas para a realização do empreendimento. São normativos que não admitem desvios de finalidade na inclusão de empreendimentos na carteira de obras de infraestrutura para a segurança hídrica nacional: o plano com a previsão de uma série de etapas anteriores à execução das obras propriamente ditas e a súmula da Corte de Contas com a prescrição de cumprimento de detalhamentos do empreendimento. Ambos, de forma bastante razoável, são catalizadores da maturação do projeto, em outras palavras, têm o condão de evitar que projetos maturados de forma insuficiente sejam executados ao arrepio do melhor interesse público.
42.	A novel Lei 14.133/2021 traz com maior destaque a importância dos estudos técnicos preliminares, por exemplo o previsto nos §§ 1º e 2º, inciso I, do art. 18:
Art. 18. A fase preparatória do processo licitatório é caracterizada pelo planejamento e deve compatibilizar-se com o plano de contratações anual de que trata o inciso VII do caput do art. 12 desta Lei, sempre que elaborado, e com as leis orçamentárias, bem como abordar todas as considerações técnicas, mercadológicas e de gestão que podem interferir na contratação, compreendidos:
I - a descrição da necessidade da contratação fundamentada em estudo técnico preliminar que caracterize o interesse público envolvido; (...) 
§ 1º O estudo técnico preliminar a que se refere o inciso I do caput deste artigo deverá evidenciar o problema a ser resolvido e a sua melhor solução, de modo a permitir a avaliação da viabilidade técnica e econômica da contratação, e conterá os seguintes elementos: (...) 
§ 2º O estudo técnico preliminar deverá conter ao menos os elementos previstos nos incisos I, IV, VI, VIII e XIII do § 1º deste artigo e, quando não contemplar os demais elementos previstos no referido parágrafo, apresentar as devidas justificativas.
43.	Como a presente instrução versa sobre possíveis licitações a serem feitas, é razoável supor que no momento das licitações os pré-requisitos estabelecidos no parágrafo anterior serão exigíveis.
44.	Outro normativo que deve ser observado é a Instrução Normativa 40, de 22 de maio de 2020, do Ministério da Economia, que dispõe sobre a elaboração dos Estudos Técnicos Preliminares - ETP - para a aquisição de bens e a contratação de serviços e obras, no âmbito da Administração Pública federal direta, autárquica e fundacional, e sobre o Sistema ETP digital. Em seu art. 5º a instrução prevê: "Os ETP deverão evidenciar o problema a ser resolvido e a melhor solução dentre as possíveis, de modo a permitir a avaliação da viabilidade técnica, socioeconômica e ambiental da contratação". A Codevasf não previu esses estudos técnicos preliminares (peça 9, p. 3) .
45.	Assim, foi  sugerida, no âmbito de uma versão preliminar da instrução que foi submetida aos comentários do gestor, uma proposta determinação à Codevasf (peça 20, p. 9) para que realize os estudos prescritos no PNSH (peça 17, p. 99-100) e que não prossiga (obrigação de não fazer) com o empreendimento sem a conclusão dos referidos estudos abordados pelo PNSH (Caminho da segurança hídrica no Brasil - 2019 a 2035) , haja vista a expressividade da materialidade e relevância do projeto, bem como o fato de que a existência de um anteprojeto sem que tenham sido feitos os estudos preliminares pode não atender ao interesse público e ao prescrito no PNSH (a obra já consta do plano) e Súmula-TCU 261, pois as evidências existentes nos presentes autos sugerem que os riscos - apontados na peça 4, p. 1 - ainda persistem.
III.3	Comentários dos gestores da Companhia de Desenvolvimento dos Vales do São Francisco e do Parnaíba (Codevasf) 
46.	Em sede de instrução preliminar, foi encaminhada para comentários do gestor a seguinte sugestão de determinação para a Codevasf:
35.2. Determinar, com fundamento no art. 250, II, RI/TCU, à Companhia de Desenvolvimento dos Vales do São Francisco e do Parnaíba (Codevasf) que não prossiga com o empreendimento Canal do Xingó sem a conclusão dos referidos estudos abordados pelo PNSH (detalhamento do plano de desenvolvimento regional, estudo de aproveitamento de recursos hídricos e EVTEA) c/c com a SúmulaTCU 261 e art. 5º da IN 40/2020 do Ministério da Economia, haja vista que a existência de um anteprojeto sem os pré-estudos pode não atender ao interesse público.
47.	A Codevasf trouxe aos autos uma miríade de documentos com vistas a justificar a não pertinência da determinação proposta na instrução preliminar de peça 20. As peças acostadas aos autos foram numeradas de 37 a 118. 
48.	Na documentação, verifica-se a complementação de informações em relação ao atendimento dos questionamentos contidos na peça 5.
III.4 Análise do Comentários dos gestores da Codevasf
49.	Resumidamente, as respostas enviadas pela Codevasf informam que o empreendimento está aderente ao PNSH, à Súmula-TCU 261 e ao art. 5º da IN 40/2020 e atendem aos itens do ofício primordial (peça 5) .
50.	Em cognição preliminar das peças correspondentes aos comentários do gestor, verifica-se que foram apresentadas uma série de documentações que justificariam o empreendimento de forma a atender ao interesse público. Na peça 37, a Codevasf informa o encaminhamento dos seguintes documentos: estudos ou projetos concluídos e os em elaboração, relativos ao Canal do Xingó (anteprojeto, EVTEA, projeto básico, projeto executivo) ; contratos e respectivos termos aditivos relativos aos citados estudos ou projetos relativos ao Canal do Xingó; e cópia dos processos de licitação que deram ou darão origem a estudos ou projetos realizados nos últimos 5 (cinco) anos ou em elaboração, relativos a projetos ou a obras do canal. 
51.	Entretanto, não se pode de forma exauriente concluir que o empreendimento está ou não adequado ao levantado na instrução preliminar sem uma análise detida do conteúdo das 81 peças protocoladas pela Codevasf.  
52.	De outra parte, deve-se destacar que existe autorização para a realização de fiscalização no empreendimento Canal do Xingó no âmbito do Fiscobras 2021, consignada no Acórdão 2853/2020-TCU-Plenário, da relatoria da Ministra Ana Arraes. A fiscalização dos estudos iniciais e de viabilidade desse empreendimento se insere na diretriz da Coinfra que vista uma atuação do controle em fases ainda embrionárias dos projetos, com potencial de reduzir irregularidades, de modo que projetos sem a adequada análise de demandas, necessidades e viabilidade não passem a etapas posteriores de elaboração, contratação e implementação, induzindo a sua necessária maturação. Para tal objetivo, faz-se necessária a atuação desde as etapas iniciais da concepção do projeto, focando a sua maturidade em todas as suas fases de estudos. Essa diretriz pode servir como subsídio para que o controle externo possa aprimorar sua sistemática de avaliação do nível de maturidade desses projetos. 
53.	Assim, dado o escopo de fiscalização já autorizada para ser realizada ainda em 2021 e em homenagem à racionalidade administrativa, opta-se por se abster, no presente momento, da determinação proposta na instrução pretérita, a fim de que sua pertinência seja verificada a partir da análise detida dos elementos apresentados pela Codevasf (peças 37 a 118) no âmbito da auditoria a ser realizada. Para isso, é adequado juntar as cópias das referidas peças aos autos do TC Processo 009.552/2021-9, de Relatoria do Ministro Aroldo Cedraz, bem como da presente instrução.
Conclusão
54.	O acompanhamento concomitante das fases de concepção e projeto de empreendimentos públicos permite a realização de verificações ao longo de seu desenvolvimento, contribuindo para evitar a ocorrência de irregularidades e outras falhas (referentes a prazo, preço e qualidade) que possam comprometer a entrega do produto e o alcance dos objetivos previstos inicialmente.
55.	 A transposição do rio Tocantins ao rio São Francisco é uma obra com a previsão de transpor uma vazão de 50 m/s3 ao custo previsto de R$ 1,3 bilhão (peça 13, p. 48) , para tanto estão previstas sete estações elevatórias com altura manométrica (Hm) total de 490 m, sete usinas hidroelétricas (UHE) com geração de 195 MW e 180 km de canais (peça 13, p. 48) .
56.	O sistema Xingó desde 1998 é contemplado por estudo por meio de "Estudos de Pré-Viabilidade de Alternativas de Aproveitamento Múltiplo do Empreendimento Xingó". Em 2001 a Codevasf começou Estudos de Viabilidade do Empreendimento. Os estudos de anteprojeto foram concluídos em 2016. O sistema adutor principal será constituído por um canal trapezoidal revestido (manta impermeabilizante mais placa de concreto) aberto, com extensão total de 306 km e vazão máxima de captação da ordem de 36,25 m³/s, considerando as diversas demandas hídricas a serem atendidas e as perdas na adução. A Fase I do Sistema Xingó terá início no reservatório Paulo Afonso IV e término no km 114+550 do sistema adutor, compreendendo um túnel com extensão de 1,90 km, 26 segmentos de canais, 11 aquedutos, 14 estruturas de controle, 15 extravasores de segurança com descarga de fundo, tomadas para derivação d'água para os projetos de irrigação e assentamentos do Instituto Nacional de Colonização e Reforma Agrária (Incra) , tomadas para abastecimento urbano, tomada d'água rural além de demais infraestrutura secundária  . O orçamento dessa primeira fase é estimado em R$ 871,237 milhões (referência de maio de 2016) . Segundo a Codevasf, o objetivo básico do sistema Xingó é "o desenvolvimento socioeconômico e ambiental de extensa região semi-árida localizada no sertão sergipano e baiano, representando ação estratégica do Governo Federal, no sentido de reverter o quadro de carências regional (peça 16, p. 16 -18) .
57.	Em relação à obra de transposição do rio Tocantins para o rio São Francisco, as atividades ministeriais são incipientes. Assim, com as informações disponibilizadas por meio do processo de produção de conhecimento e comentários dos gestores, não há, no momento, necessidade de proposta de determinação de não prosseguimento dos estudos. Entretanto, será recomendada a realização dos pré-estudos abordados pelo PNSH, antes da contratação do EVTEA. Portanto, feita a análise dos comentários dos gestores sobre essa proposta, será mantida a recomendação ao MDR que realize, caso pretenda levar adiante os estudos preliminares relativos ao empreendimento Transposição do Tocantins, os estudos prescritos no Plano Nacional de Segurança Hídrica (peça 17, p. 101-102) , tais como: detalhamento do plano de desenvolvimento regional e estudo de alternativas para aproveitamento de recursos hídricos.
58.	 Nos termos do §2º do art. 17 da Resolução-TCU 315/2020, registra-se que essa recomendação deverá ser monitorada. O presente processo deverá continuar aberto em relação à Transposição do rio Tocantins ao rio São Francisco. Em razão da obra do Canal do Xingó ser objeto de outro processo, ela não será mais apreciada nos presentes autos.
59.	Em relação ao Canal do Xingó, inicialmente entendeu-se pertinente propor determinação à Codevasf (peça 20, p. 9) para que realizasse os estudos prescritos no PNSH (peça 17, p. 99-100) e que não prosseguisse (obrigação de não fazer) com o empreendimento sem a conclusão dos referidos estudos abordados pelo PNSH (Caminho da segurança hídrica no Brasil - 2019 a 2035) , haja vista a expressividade da materialidade e relevância do projeto, bem como o fato de que a existência de um anteprojeto sem os pré-estudos pode não atender ao interesse público e ao prescrito no PNSH (a obra já consta do plano) e Súmula-TCU 261, pois as evidências existentes nos presentes autos sugerem que os riscos - apontados na peça 4, p. 1 - ainda persistem.
60.	Contudo, ante a extensão e a relevância dos elementos apresentados em sede de comentários do gestor, entende-se que a determinação não é oportuna para o momento, dada a necessidade de uma análise detida do conteúdo das peças 37 a 118, o que se propõe que seja feito em auditoria a ser realizada nesse empreendimento, já autorizada pelo Acórdão 2853/2020-TCU-Plenário, da relatoria da Ministra Ana Arraes. Para isso, é adequado juntar as cópias das referidas peças aos autos do TC Processo 009.552/2021-9, bem como da presente instrução.
Proposta de encaminhamento
61.	Diante do exposto, submetemos os autos à consideração superior, propondo:
a)	Recomendar, com fundamento no art. 250, inciso III, do RI/TCU c/c art. 11 da Resolução-TCU 315/2020, ao Ministério do Desenvolvimento Regional que, caso entenda oportuno e conveniente dar continuidade aos estudos preliminares relativos ao empreendimento denominado Transposição do Tocantins, realize previamente os estudos iniciais prescritos no Plano Nacional de Segurança Hídrica, tais como o detalhamento do plano de desenvolvimento regional e o estudo de alternativas para aproveitamento de recursos hídricos; 
b)	Nos termos do art. 8º da Resolução-TCU  315/2020, fazer constar, na ata da sessão em que estes autos forem apreciados, comunicação do relator ao colegiado no sentido de:
b.1) juntar cópia das peças 37 a 118, bem como da presente instrução, aos autos do TC Processo 009.552/2021-9, de Relatoria do Ministro Aroldo Cedraz, a fim de que sejam avaliadas na fiscalização a ser realizada sobre o projeto Canal do Xingó no âmbito do Fiscobras 2021, já autorizada pelo Acórdão 2853/2020-TCU-Plenário, da relatoria da Ministra Ana Arraes.
b.2) monitorar nestes autos a recomendação contida no item "a", nos termos do § 2º do art. 17 da Resolução-TCU 315/2020."
	É o relatório.

não há.

Não atuou.

ACOMPANHAMENTO. OBRAS DE INDUÇÃO DE DESENVOLVIMENTO REGIONAL (SUPPLY DRIVEN) SEGUNDO O PLANO NACIONAL DE SEGURANÇA HÍDRICA (PNSH). TRANSPOSIÇÃO DO RIO TOCANTINS. FASE P¿EVIA DE CONTRATAÇÃO DO EVTEA. INCLUSÃO NA CARTEIRA DE OBRAS DO MDR AINDA NÃO PREVISTA. RECOMENDAÇÃO PARA REALIZAÇÃO DE ESTUDOS PREVISTOS NO PNSH ANTES DA CONTRATAÇÃO DO EVTEA. CANAL DO XINGÓ. ESTUDOS DE ANTEPROJETO CONCLUÍDOS. AUSÊNCIA DE ESTUDO COMPARATIVO PARA SUSTENTAR A ESCOLHA DO EMPREENDIMENTO COMO PRIORITÁRIO. APROVAÇÃO DO ANTEPROJETO DA OBRA SEM QUE HOUVESSE ESTUDOS DE OUTROS CENÁRIOS. EXTENSA DOCUMENTAÇÃO APRESENTADA. EXAME DA DOCUMENTAÇÃO NOS AUTOS DO TC 009.552/2021-9 (FISCOBRAS 2021). RECOMENDAÇÃO. MONITORAMENTO.

ACOMPANHAMENTO (ACOM)

Secretaria de Infraestrutura Hídrica, de Comunicações e de Mineração (SeinfraCOM).

Cuidam os autos de acompanhamento dos estudos e etapas iniciais de novos projetos no setor de infraestrutura hídrica, especificamente a transposição do rio Tocantins ao rio São Francisco e o Canal do Xingó, tal como determinado pelo item 9.1 do Acórdão 387/2019-TCU-Plenário, de minha relatoria.
2.	O presente acompanhamento examinou as informações prestadas pelo extinto Ministério da Integração Nacional (atual Ministério do Desenvolvimento Regional) e pela Companhia de Desenvolvimento dos Vales do São Francisco e do Parnaíba (Codevasf) , em relação aos estudos e etapas iniciais associadas aos dois empreendimentos, além das conclusões apontadas no Plano Nacional de Segurança Hídrica (PNSH) , publicado pela Agência Nacional de Águas e Saneamento Básico (ANA) em 2019.
3.	Para isso, a unidade instrutiva utilizou os seguintes critérios:
Súmula-TCU nº 261
"Em licitações de obras e serviços de engenharia, é necessária a elaboração de projeto básico adequado e atualizado, assim considerado aquele aprovado com todos os elementos descritos no art. 6º, inciso IX, da Lei nº 8.666, de 21 de junho de 1993, constituindo prática ilegal a revisão de projeto básico ou a elaboração de projeto executivo que transfigurem o objeto originalmente contratado em outro de natureza e propósito diversos."
Lei 14.133/2021 (Lei de Licitações e Contratos Administrativos) 
"Art. 18. A fase preparatória do processo licitatório é caracterizada pelo planejamento e deve compatibilizar-se com o plano de contratações anual de que trata o inciso VII do caput do art. 12 desta Lei, sempre que elaborado, e com as leis orçamentárias, bem como abordar todas as considerações técnicas, mercadológicas e de gestão que podem interferir na contratação, compreendidos:
I - a descrição da necessidade da contratação fundamentada em estudo técnico preliminar que caracterize o interesse público envolvido; (...) 
§ 1º O estudo técnico preliminar a que se refere o inciso I do caput deste artigo deverá evidenciar o problema a ser resolvido e a sua melhor solução, de modo a permitir a avaliação da viabilidade técnica e econômica da contratação, e conterá os seguintes elementos: (...) 
§ 2º O estudo técnico preliminar deverá conter ao menos os elementos previstos nos incisos I, IV, VI, VIII e XIII do § 1º deste artigo e, quando não contemplar os demais elementos previstos no referido parágrafo, apresentar as devidas justificativas."
Instrução Normativa 40, de 22 de maio de 2020, do Ministério da Economia, que dispõe sobre a elaboração dos Estudos Técnicos Preliminares (ETP) para a aquisição de bens e a contratação de serviços e obras, no âmbito da Administração Pública federal direta, autárquica e fundacional, e sobre o Sistema ETP digital.
"Art. 5º Os ETP deverão evidenciar o problema a ser resolvido e a melhor solução dentre as possíveis, de modo a permitir a avaliação da viabilidade técnica, socioeconômica e ambiental da contratação."
4.	Ademais, levou em conta as disposições do PNSH, o qual pode ser encarado, em síntese, como uma carteira de obras, estudos e projetos com horizonte de aplicação até 2035, cujas intervenções nele inseridas possuem prioridade de investimento em relação à infraestrutura hídrica nacional. Segundo o referido plano, o Programa de Segurança Hídrica, instrumento de planejamento executivo e dinâmico, reúne os investimentos estratégicos recomendados pelo PNSH, possibilitando a priorização de esforços no estágio adequado de cada uma das intervenções que devem ser objeto de análise criteriosa pelo gestor, quanto à garantia de oferta de água e controle de cheias, e quanto aos seus benefícios para a população e as atividades econômicas (peça 17, p. 100) .
5.	Os dois empreendimentos objeto deste acompanhamento, são classificados, segundo o PNSH, como sendo Supply Driven, ou seja, tratam-se de obras de indução de desenvolvimento regional, de modo que devem ser embasados por duas etapas, quais sejam: (i) Estudo de Detalhamento de Planos de Desenvolvimento Regional (ERDI) e (ii) Estudos de alternativas para aproveitamento de recursos hídricos em áreas complexas ou em áreas de baixo grau de segurança hídrica.
6.	Feito esse breve introito, passo ao exame da situação de cada empreendimento.
II - Transposição do rio Tocantins ao rio São Francisco
7.	Esta é uma obra com a previsão de transpor uma vazão de 50 m/s3 ao custo previsto de R$ 1,3 bilhão (peça 13, p. 48) , na qual estão previstas sete estações elevatórias com altura manométrica (Hm) total de 490 m, sete usinas hidrelétricas (UHE) com geração de 195 MW e 180 km de canais (peça 13, p. 48) .
8.	Segundo informações colhidas dos órgãos responsáveis:
8.1.	o empreendimento está em fase prévia de contratação do Estudo de Viabilidade Técnica, Econômica e Ambiental (EVTEA) ;
8.2.	não há previsão ou iniciativa de incluir a execução das obras na carteira de obras do MDR;
8.3.	não há estudo comparativo que identifica a transposição do rio Tocantins como obra prioritária e nem dotação orçamentária.
9.	Importante destacar que o Projeto de Lei 138/2017, de autoria do Deputado Federal Gonzaga Patriota, foi rejeitado pela Comissão de Infraestrutura do Senado Federal. Aquele projeto de lei previa a interligação entre o rio Preto, localizado no estado da Bahia, e o rio Tocantins, destinada a assegurar a navegação desde o rio São Francisco até o rio Amazonas. O referido projeto, assim como a transposição ora examinada, são obras que apresentam mútuos benefícios.
10.	Como bem pontou a SeinfraCom, devem ser ponderadas outras fases ainda anteriores ao EVTEA, a fim de que não se invista recurso público em algo que desde o princípio não devesse prosperar, a exemplo de:
	i) analisar o contexto estratégico e a justificativa do projeto, ou seja, identificar o fundamento do projeto;
	ii) identificar as prioridades estabelecidas na política pública setorial, e se esta está fundamentada em diagnóstico consistente sobre o setor;
	iii) analisar e definir o escopo do projeto;
	iv) identificar e analisar as possíveis opções para a realização do projeto;
	v) analisar como o projeto é recebido tanto pelo setor privado como pelo setor público;
	vi) analisar as potenciais fontes de recursos (públicos e privados) ;
	vii) analisar preliminarmente a relação custo-benefício das opções de desenvolvimento do projeto;
	viii) analisar se a opção escolhida para a realização do projeto é cabível/exequível, de acordo com os prazos e as atividades determinados; e
	ix) definir um cronograma indicativo das atividades.  
11.	Trata-se de atividades necessárias ao devido planejamento e boa governança de obras de grande vulto e consentâneas com os critérios listados no item 3 deste Voto. A partir de uma indicação positiva dessas avaliações preliminares, priorizar-se-ia o empreendimento dentre outras tantas obras destinadas a aumentar a oferta hídrica regional, acompanhada dos demais efeitos secundários.
12.	Além disso, sendo este projeto do tipo Supply Driven, segundo o PNSH, devem ser produzidos:
12.1.	o detalhamento do plano de desenvolvimento regional (EDRI) , onde é avaliado o conjunto das intervenções de forma integrada com foco na efetividade das demandas a serem atendidas e nas vulnerabilidades e aptidões das bacias abrangidas. No EDRI, a infraestrutura hídrica deve ser tratada apenas como uma das variáveis, que se soma às questões relativas à capacidade de investimento dos setores público e privado para instalação das demandas, ao mercado consumidor, ao suprimento de energia, à logística de transporte, à preservação ambiental, entre outras, para aferição e qualificação da indução do desenvolvimento a partir da oferta de água.
12.2.	estudos de alternativas para aproveitamento de recursos hídricos em áreas complexas ou em áreas de baixo grau de segurança hídrica. Essa etapa compreende o estudo e a escolha de alternativas para intervenções localizadas em regiões como as metropolitanas e em regiões nas quais existem riscos associados à oferta de água, porém sem identificação de soluções. No primeiro caso, são estudos de grande abrangência espacial e amplo horizonte, que devem considerar a interdependência de mananciais e a complementariedade da infraestrutura. No segundo caso, os estudos deverão ser dirigidos ao detalhamento do diagnóstico e escolha de mananciais alternativos.
13.	Considerando o fato de que o MDR ainda não realizou os estudos mencionados no item anterior, deve-se recomendar àquela Pasta que não contrate o EVTEA em relação à transposição do rio Tocantins ao rio São Francisco sem antes realizar os referidos estudos dirigidos aos projetos Supply Driven anteriores ao EVTEA, quais sejam: estudo de detalhamento de planos de desenvolvimento regional e estudo de alternativas para aproveitamento de recursos hídricos em áreas complexas ou em áreas de baixo grau de segurança hídrica, proposta que já contou com anuência dos gestores do órgão ministerial e que será objeto de monitoramento pela Unidade Técnica, nos termos do § 2º do art. 17 da Resolução-TCU 315/2020. 
III - Canal do Xingó
14.	O sistema Xingó, desde 1998, foi contemplado nos "Estudos de Pré-Viabilidade de Alternativas de Aproveitamento Múltiplo do Empreendimento Xingó". Em 2001 a Codevasf começou a elaborar os estudos de viabilidade do empreendimento. Os estudos de anteprojeto foram concluídos em 2016.
15.	O sistema adutor principal será constituído por um canal trapezoidal revestido (manta impermeabilizante mais placa de concreto) aberto, com extensão total de 306 km e vazão máxima de captação da ordem de 36,25 m³/s, considerando as diversas demandas hídricas a serem atendidas e as perdas na adução.
16.	A Fase I do Sistema Xingó terá início no reservatório Paulo Afonso IV e término no km 114+550 do sistema adutor, compreendendo um túnel com extensão de 1,90 km, 26 segmentos de canais, 11 aquedutos, 14 estruturas de controle, 15 extravasores de segurança com descarga de fundo, tomadas para derivação d'água para os projetos de irrigação e assentamentos do Instituto Nacional de Colonização e Reforma Agrária (Incra) , tomadas para abastecimento urbano, tomada d'água rural além de demais infraestruturas secundárias.
17.	O orçamento da Fase I é estimado em R$ 871,237 milhões (referência de maio de 2016) . Segundo a Codevasf, o objetivo básico do sistema Xingó é "o desenvolvimento socioeconômico e ambiental de extensa região semiárida localizada no sertão sergipano e baiano, representando ação estratégica do Governo Federal, no sentido de reverter o quadro de carências regional" (peça 16, p. 16-18) .
18.	Segundo a unidade especializada, não há estudo comparativo que possa sustentar a escolha do empreendimento como prioritário na carteira de investimentos em infraestrutura hídrica e a aprovação do anteprojeto da obra se deu sem que houvesse estudos de outros cenários, conforme resposta da Codevasf (peça 9, p. 3) .
19.	Assim, em relação ao Canal do Xingó, inicialmente entendeu-se pertinente propor determinação à Codevasf (peça 20, p. 9) para que realizasse os estudos prescritos no PNSH, visto que se trata de uma obra de indução de desenvolvimento regional (Supply Driven) . A determinação exigiria que aquela empresa pública também não prosseguisse com o empreendimento sem a conclusão dos referidos estudos abordados pelo PNSH, haja vista a expressividade da materialidade e relevância do projeto, bem como pelo fato de que a existência de um anteprojeto sem estudos prévios poderia não atender ao interesse público e ao prescrito no PNSH e na Súmula-TCU 261, pois as evidências existentes nos presentes autos sugerem que os riscos de investimento ineficiente, de seleção de empreendimento pouco consistente ou incompleto e de ausência de comparativos com outras possíveis soluções ainda persistiriam.
20.	Porém, ante a extensão e a relevância dos elementos apresentados em sede de comentários do gestor (peças 37 a 118) , considero que a determinação, de fato, não é oportuna para o momento, dada a necessidade de uma análise detida daqueles elementos, a ser realizada em auditoria nesse empreendimento, já autorizada pelo Acórdão 2853/2020-TCU-Plenário (rel. min. Ana Arraes) , nos autos do TC Processo 009.552/2021-9 (Fiscobras 2021) , de minha relatoria, ao qual devem ser juntadas as peças 37 a 118, assim como as instruções de peças 20 e 122 dos presentes autos.
IV - Considerações Finais
21.	O país não pode mais desperdiçar recursos em obras inacabadas, mal executadas, incompletas e que não produzem os esperados benefícios ao público-alvo, resultados esses geralmente associados a um planejamento insuficiente e de escolhas equivocadas para a destinação de recursos, muitas vezes não orientadas pelo interesse público. Não há mais tempo nem recursos a perder. A sociedade brasileira, sobretudo aquela mais carente da disponibilidade de água, não tolera mais desperdícios e precisa ser atendida em suas necessidades.
22.	Como venho defendendo há bastante tempo, o país precisa, segundo preconiza a Lei das Águas (Lei 9.443/1997) , estabelecer os Comitês de Bacia Hidrográfica e Agências de Água, instrumentos de descentralização do poder decisório sem os quais não se logrará êxito nos mais diversos empreendimentos para estabelecer os usos múltiplos dos recursos hídricos em nosso país. Associado a isso, é preciso que a gestão de recursos hídricos no Brasil se aproprie das melhores práticas internacionais, tal como aquelas estabelecidas pelo Bureau of Reclamation, órgão norte-americano com vasta e exitosa experiência no planejamento e na execução de grandes obras nessa seara e com o qual o governo brasileiro já manteve intensa cooperação, mas que, infelizmente, não foi aproveitada em sua plenitude pelos órgãos competentes.
23.	Em relação a essa temática, não me alongo, pois sobre ela me debruçarei mais detidamente no âmbito do TC Processo 029.486/2020-3, que trata de Levantamento acerca da estruturação de projetos de infraestrutura hídrica.
	Ante o exposto, VOTO no sentido de que o Tribunal adote a deliberação que ora submeto à apreciação deste Colegiado.
TCU, Sala das Sessões, em 1 de dezembro de 2021.
AROLDO CEDRAZ
Relator